---
title: Einleitung in den Blog
author: Alex
date: '2018-03-20'
slug: einleitung
thumbnailImagePosition: "top"
thumbnailImage: https://unsplash.com/photos/0nI1DczRQAM
categories:
  - R
  - blogdown
tags:
  - vorwort
---

Dieser Blog widmet sich den unterschiedlichsten Themen rund um
den Bereich Datenanalyse. 
Die Blogbeiträge werden hierbei vornehmlich
die Programmiersprache [R](https://www.r-project.org/) nutzen,
um die unterschiedlichsten Fragestellungen
zu untersuchen. 
<!--more-->


# Warum R?

Die Verwendung von **R** ergibt sich in diesem Kontext
aus meinem CV, da es meine native Programmiersprache ist.
Einige Beiträge werden auch andere Sprachen wie [Python](https://pandas.pydata.org/) oder [Julia](https://julialang.org/) verwenden, falls die Kompatibilität mit anderen Sprachen oder Software
einen effizienteren Workflow verspricht.


Die aktuelle [Debatte](https://www.r-bloggers.com/r-or-python-python-or-r-the-ongoing-debate/) in der *Data Science*-Community, ob es eine überlegene
Sprache im Bereich der Datenanalyse gibt, ist m.E. nicht zielführend.
Entscheidendes Kriterium hierfür sollte die zu bearbeitende Fragestellung sein.
Die Wahl des Analyseinstruments sollte sich hieran ausrichten. In den meisten Fällen dürfte es sowieso keine Rolle spielen, welche Sprache verwendet wurde.

Die Erstellung des Blogs ist mit den R-Paketen rmarkdown und
blogdown erfolgt. Beide Pakete können mit folgenden Befehlen in der
R-Konsole installiert und verwendet werden:


```{r setup, include=FALSE}
knitr::opts_chunk$set(collapse = TRUE)
```


```{r, echo=TRUE, eval=FALSE}
install.packages(c('rmarkdown', 'blogdown'))
library(rmarkdown)
library(blogdown)
```

Unter folgenden Systemvoraussetzungen:
```{r, echo=TRUE, eval=TRUE}
sessionInfo()
```
