---
title: GIS Reporting mit R
author: Alexander Balko
date: '2018-04-22'
slug: gis-reporting-mit-r
thumbnailImagePosition: "top"
thumbnailImage: https://images.unsplash.com/photo-1482059470115-0aadd6bf6834?ixlib=rb-0.3.5&s=afeb4a7e9a541ba4fad70d5a369dc1f3&auto=format&fit=crop&w=500&q=60
coverImage: https://images.unsplash.com/photo-1482059470115-0aadd6bf6834?ixlib=rb-0.3.5&s=afeb4a7e9a541ba4fad70d5a369dc1f3&auto=format&fit=crop&w=500&q=60
categories:
  - R GIS
tags:
  - leaflet geojson
---


```{r, echo=FALSE, eval=TRUE}
schulen.nrw <- read.table('https://www.schulministerium.nrw.de/docs/bp/Ministerium/Open_MSB/Open_Data/FAQ-Eckdaten/OpenData_Eckdaten.csv'
                          , header=TRUE
                          , sep=';'
                          , stringsAsFactors=FALSE
                          , dec=','
                          , fileEncoding= 'WINDOWS-1252')
## einheitliche namen vergeben
names(schulen.nrw) <- tolower(names(schulen.nrw))
## entfernen von unnötigen leerstellen und Umbrüchen in der textvariablen
schulen.nrw.text <- sapply(schulen.nrw,  function(x){
  x <- x[is.character(x)]
  x <- gsub("(?<=[\\s])\\s*|^\\s+|\\s+$", "",perl=TRUE, x)
  return(x)
})

schulen.nrw.text <- do.call('cbind', schulen.nrw.text)
schulen.nrw <- schulen.nrw[!(names(schulen.nrw) %in% colnames(schulen.nrw.text))]
schulen.nrw <- as.data.frame(cbind(schulen.nrw, schulen.nrw.text))

## aussortieren von privaten schulen
schulen.nrw <- schulen.nrw[!(schulen.nrw$rechtsform_text %in% 'privat'),]
schulen.num <- sapply(schulen.nrw, is.numeric)
schulen.num <- schulen.nrw[schulen.num %in% TRUE]
# zummenfassung der numerischen variablen
## Zwei Dinge
## 1:

schulen.nrw$betreuung <- schulen.nrw$schueler_innen/schulen.nrw$lehrkraefte
## Anscheinend existieren Schulen in NRW mit 0 Lehrkräften
## Wie viele Schüler*innen fallen unter diese Schulen
## Okay dies scheint der absolute Ausnahmefall,
## was auf einen Fehler in der Datenerfassung hindeutet
## diese Schulen können bedenklos aus der Betrachtung entfernt werden.
schulen.nrw <- schulen.nrw[which(schulen.nrw$lehrkraefte > 0),]
schulen.nrw$betreuung <- schulen.nrw$schueler_innen/schulen.nrw$lehrkraefte
```


Dieser Beitrag zeigt wie man mittels **R** ein **GIS**-Reporting erstellt
und kann als Ergänzung zum letzten Beitrag betrachtet werden.
Geographische-Informationssysteme (GIS) werden verwendet, um räumliche Informationen zu verarbeiten und abzubilden.
Ein Großteil der offenen Datensätze enthalten Ortsangaben,
die sich mit GIS verknüpfen lassen, so dass die Ortsangaben kartographisch genutzt werden können.
R stellt zahlreiche [Pakete](https://cran.r-project.org/web/views/Spatial.html) zu
Verfügung mit denen sich ein GIS umsetzen lässt.

##Daten

Im letzten Post wurden die [Daten](https://www.schulministerium.nrw.de/docs/bp/Ministerium/Open_MSB/Open_Data/FAQ-Eckdaten/OpenData_Eckdaten.csv) der Schülerzahlen in NRW verwendet, um ein [Powerpoint-Reporting](https://www.datascop.de/2018/03/verwendung-des-reporters-pakets/)
zur Schüler-Lehrer-Relation zu erstellen, die in der Variablen "betreuung" festgehalten wurde.
Nach dem Datenmanagement lag folgender Datensatz vor:

```{r, echo=FALSE, eval=TRUE, warnings=FALSE}
library(DT)
library(widgetframe)
schulennrw <- datatable(schulen.nrw)
frameWidget(schulennrw)
```



Eine weitere Möglichkeit die Daten darzustellen, ist die Visualisierung in einer
Karte. Öffentliche Daten in Deutschland sind häufig, aufgrund von Anonymisierung, über
Gebietseinheiten (Bundesländer, Landkreise, usw.) aggregiert. Diese
Aggregation kann in Chorophletenkarten visualisiert werden. Im Datensatz
liegen in den Variablen "regierungsbezirk" und "kreis" räumliche Informationen vor.
Diese alleine reichen jedoch nicht für eine kartographische Darstellung aus.
Es fehlen Informationen zu Flächeneinheiten und deren Koordinatenbezug, sog.
Shapefiles. Eine Verknüpfung der Daten mit diesen shapefiles erlaubt das
Erstellen von Chorophletenkarten.

## Kartenbezug
Eine nicht-proprietäre Variante dieser Shapefiles sind Dateien im **.geojson** Format und
können für NRW im [OpenDataLab](http://opendatalab.de/projects/geojson-utilities/) bezogen werden. Mit dem Paket [geojsonio](https://cran.r-project.org/web/packages/geojsonio/index.html)
lässt sich dieses Datenformat in **R** einlesen.
Darüber hinaus kann mit dem [leaflet](https://rstudio.github.io/leaflet/) Paket über javascript eine interaktive Karte eingebunden werden auf der sich das
shapefile plotten lässt.

```{r, echo=TRUE, eval=TRUE}
library(geojsonio, warn.conflicts=FALSE)
library(leaflet)
nrw <- geojson_read("/home/alex/blogdown/rscriptpost/landkreise_simplify200.geojson",
                    what = "sp")
## Einbinden des shapefile in die Karte
karte.nrw <-  leaflet(nrw, height=500) 
## Definition der Anzeige des Kartenausschnitts mittels Koordinaten
karte.nrw <-  setView(karte.nrw, 7.61,51.5,   zoom=0) 
karte.nrw <-  fitBounds(karte.nrw, 5.5, 50.26, 9.51, 52.55)
karte.nrw <-  addTiles(karte.nrw)
## Einsetzen der Fälchen in den Karten layer
karte.nrw <-  addPolygons(karte.nrw)
## Darstellung der Karte
karte.nrw
```
Die geojson Datei wird nach dem Einlesen als ein S4-Objekt
ausgegeben und liegt **nicht** in einer klassischen Datenmatrix vor. Daten und Geoinformationen
befinden sich in getrennten Einheiten -sog. Slots- und müssen dementsprechend bearbeitet werden. Weitere
Erläuterungen zu  S4-Objekten finden sich [hier](https://stackoverflow.com/questions/4143611/sources-on-s4-objects-methods-and-programming-in-r). Ein Blick in den Daten-Slot des shapefiles zeigt, ob es Möglichkeiten des Matchings
mit dem Schuldatensatz gibt:

```{r, echo=FALSE, eval=TRUE}
str(nrw@data)
```

## Matching der Daten
Über die Variablen *schulen.nrw\$kreis_text* und *nrw\$GEN* lässt sich ein Matching
durchführen. Eine Anpassung der Textvariablen ist jedoch notwendig:

```{r, echo=TRUE, eval=TRUE}
## Erstellen einer neuen Textvariable ohne Attribut "Kreis" und "Krfr"
schulen.nrw$kreis_match     <- sub('(^Krfr. Stadt\\s|^Kreis\\s)', '', schulen.nrw$kreis_text)
## Aggregieren von Betreuungsverhältnis über Landkreise als neue Variable
schulen.nrw$betreuung_kreis <- ave(schulen.nrw$betreuung,
                                   schulen.nrw$kreis_match,
                                   FUN = function(x){mean(x, na.rm=TRUE)})
## Datensatz bestehend aus den zwei neuen Variablen
schulen.match <- schulen.nrw[names(schulen.nrw) %in% c('kreis_match', 'betreuung_kreis')]
## Entfernen der Kreis-Duplikate
schulen.match <- schulen.match[!duplicated(schulen.match$kreis_match), ]
schulen.match <- schulen.match[order(schulen.match$kreis_match), ]
nrw@data      <- nrw@data[order(nrw@data$GEN), ]
## Abbruch des Skripts wenn beide Variablen nicht identisch sind
stopifnot(nrw@data$GEN == schulen.match$kreis_match)
## Falls identisch dann als neue Variablen in den Datenslot des kartendatensatzes hinzufügen
nrw@data$betreuung  <- schulen.match$betreuung_kreis
```
Die Verbindung der unterschiedlichen Slots im Shapefile wird durch die Zeilnamen gewährleistet.
Die Zeilnamen verbinden die Datenattribute mit den räumlichen Infos. Es ist daher besonders
wichtig,**dass die Zeilnamen über alle Slots hinweg in gleicher Reihenfolge vorliegen**.
Ansonsten werden den Daten die falschen räumlichen Informationen zugeordnet.
```{r, echo=TRUE, eval=TRUE}
## Die Daten werden jetzt nach der ursprünglichen Reihenfolge geordnet
nrw@data <- nrw@data[order(as.numeric(rownames(nrw@data))), ]
```

## Darstellung der Choroplethenkarte

Nachdem die Daten nun in der richtigen Reihenfolge vorliegen,
kann jetzt die Chorophletenkarte mit den
unterschiedlichen Anteilen in der Betreuungsrelation von Schülern pro
Lehrer erstellt werden.

```{r, echo=TRUE, eval = TRUE}
karte.nrw <-  leaflet(nrw) 
## Definition der Anzeige des Kartenausschnitts mittels Koordinaten
karte.nrw <-  setView(karte.nrw, 7.61,51.5,   zoom=1) 
karte.nrw <-  fitBounds(karte.nrw, 5.5, 50.26, 9.51, 52.55)
karte.nrw <-  addTiles(karte.nrw)
## Javascript labels mittels C# Wrapper erstellen
labels <- sprintf("<strong>%s</strong><br/>%g SuS pro Lehrkraft",
                  nrw$GEN,
                  round(nrw$betreuung,2))
## Ablegen der Labels in eine Liste
labels    <- lapply(labels, htmltools::HTML)
## Funktion für Farben Intervalle in Chorophletenkarte
farben    <-    colorBin("Reds", domain = nrw$betreuung, bins=4)
## Plotten der Flächenanteile und hinzufügen einer Legende
karte.nrw <- addPolygons(karte.nrw,
                          fillColor = ~farben(nrw$betreuung),
                          weight = 2,
                          opacity = 1,
                          color = "white",
                          dashArray = "3",
                          fillOpacity = 0.7,
                          highlight = highlightOptions(
                          weight = 5,
                          color = "#666",
                          dashArray = "",
                          fillOpacity = 0.7,
                          bringToFront = TRUE),
                          label = labels,
                          labelOptions = labelOptions(
                          style = list("font-weight" = "normal", padding = "3px 8px"),
                          textsize = "15px",
                          direction = "auto")) 
karte.nrw <-  addLegend(karte.nrw,
                         pal = farben,
                         values = ~nrw$betreuung,
                         opacity = 0.7,
                         title = NULL,
                         position = "bottomright")

karte.nrw
```

Die Visualisierung des Betreuungsverhältnisses mittels Chorophletenkarte lässt auf einen
Blick erkennen, in welchem Kreis in NRW Lehrer besonders viel bzw. wenig Schüler betreuen.
Gerade um einen ersten Eindruck über die unterschiedlichen Anteile und den räumlichen
Bezug zu gewinnen ist diese Darstellungsform besonders geeignet.


### Infos zur Reproduktion
```{r, echo=FALSE, eval=TRUE}
sessionInfo()
```


