---
title: GIS Reporting mit R
author: Alexander Balko
date: '2018-04-22'
slug: gis-reporting-mit-r
thumbnailImagePosition: "top"
thumbnailImage: https://images.unsplash.com/photo-1482059470115-0aadd6bf6834?ixlib=rb-0.3.5&s=afeb4a7e9a541ba4fad70d5a369dc1f3&auto=format&fit=crop&w=500&q=60
categories:
  - R GIS
tags:
  - leaflet geojson
---


```{r, echo=FALSE, eval=TRUE}
schulen.nrw <- read.table('https://www.schulministerium.nrw.de/docs/bp/Ministerium/Open_MSB/Open_Data/FAQ-Eckdaten/OpenData_Eckdaten.csv'
                          , header=TRUE
                          , sep=';'
                          , stringsAsFactors=FALSE
                          , dec=','
                          , fileEncoding= 'WINDOWS-1252')
## einheitliche namen vergeben
names(schulen.nrw) <- tolower(names(schulen.nrw))
## entfernen von unnötigen leerstellen und Umbrüchen in der textvariablen
schulen.nrw.text <- sapply(schulen.nrw,  function(x){
  x <- x[is.character(x)]
  x <- gsub("(?<=[\\s])\\s*|^\\s+|\\s+$", "",perl=TRUE, x)
  return(x)
})

schulen.nrw.text <- do.call('cbind', schulen.nrw.text)
schulen.nrw <- schulen.nrw[!(names(schulen.nrw) %in% colnames(schulen.nrw.text))]
schulen.nrw <- as.data.frame(cbind(schulen.nrw, schulen.nrw.text))

## aussortieren von privaten schulen
schulen.nrw <- schulen.nrw[!(schulen.nrw$rechtsform_text %in% 'privat'),]
schulen.num <- sapply(schulen.nrw, is.numeric)
schulen.num <- schulen.nrw[schulen.num %in% TRUE]
# zummenfassung der numerischen variablen
## Zwei Dinge
## 1:

schulen.nrw$betreuung <- schulen.nrw$schueler_innen/schulen.nrw$lehrkraefte
## Anscheinend existieren Schulen in NRW mit 0 Lehrkräften
## Wie viele Schüler*innen fallen unter diese Schulen
## Okay dies scheint der absolute Ausnahmefall,
## was auf einen Fehler in der Datenerfassung hindeutet
## diese Schulen können bedenklos aus der Betrachtung entfernt werden.
schulen.nrw <- schulen.nrw[which(schulen.nrw$lehrkraefte > 0),]
schulen.nrw$betreuung <- schulen.nrw$schueler_innen/schulen.nrw$lehrkraefte
```


Dieser Post zeigt wie man mittels **R** ein **GIS**-Reporting erstellt
und kann als Ergänzung zum letzten Beitrag betrachtet werden.
Geographische-Informationssysteme (GIS) werden verwendet, um räumliche Informationen zu verarbeiten und abzubilden.
Ein Großteil der offenen Datensätze enthalten Ortsangaben,
die sich mit GIS verknüpfen lassen, so dass die Ortsangaben kartographisch genutzt werden können.
R stellt zahlreiche [Pakete](https://cran.r-project.org/web/views/Spatial.html) zu
Verfügung mit den sich ein GIS umsetzen lässt.

Im letzten Post wurden die [Daten](https://www.schulministerium.nrw.de/docs/bp/Ministerium/Open_MSB/Open_Data/FAQ-Eckdaten/OpenData_Eckdaten.csv) zu den Schülerzahlen in NRW verwendet, um ein [Powerpoint-Reporting](https://www.datascop.de/2018/03/verwendung-des-reporters-pakets/)
zur Schüler-Lehrer Relation zu erstellen, die in der Variablen "betreuung" festgehalten wurde.
Nach dem Datenmanagement lag folgender Datensatz vor:

```{r, echo=FALSE, eval=TRUE}
library(DT)
datatable(schulen.nrw)
```

Eine weitere Möglichkeit die Daten darzustellen, ist die Visualisierung in einer
Karte. Öffentliche Daten in Deutschland sind häufig, aufgrund von Anonymisierung, über
Gebietseinheiten (Bundesländer, Landkreise, usw.) aggregiert. Diese
Aggregation kann in Chorophletenkarten visualisiert werden. Im Datensatz
liegen in den Variablen "regierungsbezirk" und "kreis" räumliche Informationen vor.
Diese alleine reichen jedoch nicht aus für eine kartographische Darstellung.
Es fehlen Informationen zu Flächeneinheiten und deren Koordinatenbezug, sog.
Shapefiles. Eine Verknüpfung der Daten mit diesen shapefiles erlaubt, das
erstellen von Chorophleten.
Eine nicht-proprietäre Variante dieser Shapefiles sind Dateien im **.geojson** Format und
können für NRW im [OpenDataLab](http://opendatalab.de/projects/geojson-utilities/) bezogen werden. Mit dem Paket [geojsonio](https://cran.r-project.org/web/packages/geojsonio/index.html)
lässt sich dieses Datenformat in **R** einlesen.

```{r, echo=TRUE, eval=TRUE}
library(geojsonio, warn.conflicts=FALSE)
library(leaflet)
nrw <- geojson_read("/home/alex/Downloads/landkreise_simplify200.geojson",
                    what = "sp")
karte.nrw <- leaflet(nrw) 
karte.nrw <-  setView(karte.nrw, 7.61,51.5,   zoom=0) 
karte.nrw <-  fitBounds(karte.nrw, 5.5, 50.26, 9.51, 52.55)
karte.nrw <-  addTiles(karte.nrw)
karte.nrw <-  addPolygons(karte.nrw)
karte.nrw
```
Die geojson Datei wird nach dem einlesen als ein S4-Objekt
ausgegeben und liegt nicht in einer klassischen Datenmatrix vor. Daten und Geoinformationen
befinden sich in getrennten Slots und müssen dementsprechend bearbeitet werden. Weitere
Erläuterungen zu  S4-Objekten finden sich [hier](https://stackoverflow.com/questions/4143611/sources-on-s4-objects-methods-and-programming-in-r). Ein Blick in Daten-Slot des shapefiles zeigt, ob es Möglichkeiten des Matchings
mit dem Schuldatensatz gibt:

```{r, echo=TRUE, eval=TRUE}
str(nrw@data)
```

Über die Variablen *schulen.nrw\$kreis_text* und *nrw\$GEN* lässt sich ein Matching
durchführen. Eine Anpassung der Textvariablen ist jedoch notwendig:

```{r, echo=TRUE, eval=TRUE}
## Erstellen einer neuen Textvariable ohne Attribut "Kreis" und "Krfr"
schulen.nrw$kreis_match     <- sub('(^Krfr. Stadt\\s|^Kreis\\s)', '', schulen.nrw$kreis_text)
## Aggregieren von Betreuungsverhältnis über Landkreise als neue Variable
schulen.nrw$betreuung_kreis <- ave(schulen.nrw$betreuung,
                                   schulen.nrw$kreis_match,
                                   FUN = function(x){mean(x, na.rm=TRUE)})
## Datensatz bestehend aus den zwei neuen Variablen
schulen.match <- schulen.nrw[names(schulen.nrw) %in% c('kreis_match', 'betreuung_kreis')]
## Entfernen der Kreis-Duplikate
schulen.match <- schulen.match[!duplicated(schulen.match$kreis_match), ]
schulen.match <- schulen.match[order(schulen.match$kreis_match), ]
nrw@data      <- nrw@data[order(nrw@data$GEN), ]
## Abbruch des Skripts wenn beide Variablen nicht identisch sind
stopifnot(nrw@data$GEN == schulen.match$kreis_match)
## Falls identisch dann als neue Variablen in den Datenslot des kartendatensatzes hinzufügen
nrw@data$betreuung  <- schulen.match$betreuung_kreis
```
Die Verbindung der unterschiedlichen Slots im Shapefile werden durch die Zeilnamen gewährleistet.
Die Zeilnamen verbinden die Datenattribute mit den räumlichen Infos. Es ist daher besonders
wichtig,**dass die Zeilnamen über alle Slots hinweg in gleicher Reihenfolge vorliegen**.
Ansonsten werden den Daten die falschen räumlichen Informationen zugeordnet.
```{r, echo=TRUE, eval=TRUE}
nrw@data <- nrw@data[order(as.numeric(rownames(nrw@data))), ]
```
Mit dem leaflet Paket kann nun mittels Javascript eine kartografische Darstellung
des Betreuungsverhältnis erfolgen.

