---
title: Von der Datenquelle zur PowerPoint-Präsi in einer Anwendung
author: Alexander Balko
date: '2018-03-26'
slug: verwendung-des-reporters-pakets
thumbnailImagePosition: "left"
thumbnailImage: https://unsplash.com/photos/u2Ru4QBXA5Q

categories:
  - R officer rvg OpenData
tags:
  - R Pakete
---


Die Verwendung des "officer" Pakets ist für Anwender sinnvoll,
die ein Reporting erstellen an dessen Ende eine PowerPoint-Präsentation steht.
Gerade bei der Zusammenarbeit in mehreren Teams oder der Dokumentation bzw.
Berichterstattung für Einheiten auf Leitungsebene trifft diese Art Arbeitsablauf häufig zu.

## Workflow
<!--more-->

Mein bisheriges Vorgehen in diesen Fällen war folgendermaßen:

  1. Datenwrangling, -management und -bereinigung in **R**
  2. Datenanalyse und Export der Ergebnisse als .csv oder .xls in **R**
  3. Erstellung von Grafiken bzw. Tabellen in Excel
  4. Import der Grafiken und Tabellen in PowerPoint 
  5. Erstellen der PowerPoint-Präsentation
  
Selbstverständlich kann Schritt drei auch in **R** erledigt werden.
Dieser Workflow ist jedoch meines Erachtens aus folgenden Gründen mit einigen
Fallstricken versehen.

## Fallstricke

- Gerade beim copy/paste von langen Zahlenkolonnen schleichen sich immer wieder
  Fehler ein, da Bezüge falsch kopiert oder Zeilen/Spalten übersehen werden
- Schritt 4 und 5 können als eine Art "Blackbox" für weitere Nutzer betrachtet werden,
  da das Vorgehen des Autors beim Erstellen der Grafiken und Präsentation nicht
  dokumentiert wird
- Daraus folgt, dass die Reproduzierbarkeit der Ergebnisse nicht gewährleistet wird

Ein Paket, welches Schritt 1 bis 5 in **R** durchführbar macht, würde die meisten
Fehler die sich aus den Fallstricken ergeben, vermeiden und ein
automatisiertes Reporting erlauben. Gleichzeitig wären die Ergebnisse
(je nach Verfügbarkeit der Daten) reproduzierbar und das Vorgehen des Autors dokumentiert.
Das R-Paket "officer" von [Dave Gohel](https://davidgohel.github.io/officer/index.html)
bietet diese Funktion und kann über CRAN bezogen werden:

```{r, echo=TRUE, eval=FALSE}
install.packages('officer')
install.packages('rvg')
library(officer)
library(rvg)
```

Vom Datenmanagement bis hin zur Erstellung der PowerPoint-Präsentation ist nun der komplette
Workflow in **R** durchführbar. Die Umsetzung dieses Workflows soll exemplarisch
anhand der Schülerdaten aus NRW gezeigt werden.

## Datenmanagement und -bereinigung

Die Daten können unter folgendem Befehl geladen werden:

```{r, echo=TRUE, eval=TRUE}
schulen.nrw <- read.table('https://www.schulministerium.nrw.de/docs/bp/Ministerium/Open_MSB/Open_Data/FAQ-Eckdaten/OpenData_Eckdaten.csv'
                   , header=TRUE
                   , sep=';'
                   , stringsAsFactors=FALSE
                   , dec=','
                   , fileEncoding= 'WINDOWS-1252')
str(schulen.nrw)
```
Die Daten Erfassen die Anzahl der Schüler und Schülerinnen (SuS), Klassen, Lehrkräfte und die erteilten
Stunden aggregiert auf Kreisebene in NRW. Da in dieser Betrachtung nur öffentliche Schulen untersucht werden sollen, werden die privaten Schulen aus dem Datensatz entfernt.
Gleichzeitig ist aus dem Listing vorher erkennbar, dass die Textvariablen des Datensatzes
unnötige Umbrüche und Leerstellen enthalten, diese sollten vor der Analyse entfernt werden:
```{r, echo=TRUE, eval=TRUE}
## Die Namen der Variablen einheitlich kleingedruckt:
names(schulen.nrw) <- tolower(names(schulen.nrw))
## ausschließen der Privatschulen
schulen.nrw <- schulen.nrw[!(schulen.nrw$rechtsform_text %in% 'privat'),]
## Entfernen der Variablen Rechtsform, da nun nur öffentliche Schulen im Datensatz sind
schulen.nrw <- schulen.nrw[!(names(schulen.nrw) %in% c('rechtsform', 'rechtsform_text'))]

## Erzeugen eines numerischen und eines text index um zu gewährleisten
## dass auch die richtigen Fälle am ende der bearbeitung geMacht werden
schulen.nrw$idx.chr <- as.character(seq(1,nrow(schulen.nrw),1))
schulen.nrw$idx.num <- seq(1,nrow(schulen.nrw),1)


## Ermitteln der Textvariablen und erstellen eines Datensatzes aus Textvariablen
schulen.text <- sapply(schulen.nrw, is.character)
schulen.text <- schulen.nrw[schulen.text %in% TRUE]
## entfernen von unnötigen leerstellen und Umbrüchen in den textvariablen
schulen.text <- sapply(schulen.text, function(x){
  x <- gsub("(?<=[\\s])\\s*|^\\s+|\\s+$", "",perl=TRUE, x)
  return(x)
    }
  )

schulen.text <- as.data.frame(schulen.text)
```

Nun müssen noch die numerischen Variablen kontrolliert werden:
```{r, eval=TRUE, echor=TRUE}
schulen.num <- sapply(schulen.nrw, is.numeric)
schulen.num <- schulen.nrw[schulen.num %in% TRUE]
apply(schulen.num , 2, summary)
```
Bei der Variable "lehrkräfte" scheint es Fälle zu geben an denen
0 Lehrkräfte tätig sind. Entweder ist das ein Fehler bei der Dateneingabe
oder es handelt sich um Schulen mit einer Sonderfunktion.
Wenn die Anzahl sich auf einem niedrigem Niveau bewegen, sollten solche Fälle aus dem Datensatz
entfernt werden:
```{r, echo=TRUE, eval=TRUE}
## Anteil der Fälle mit 0 Lehrkräften
sum(schulen.num[schulen.num$lehrkraefte==0,]$schueler_innen)/sum(schulen.num$schueler_innen)
## Diese Merkmalsausprägung scheint die absolute Aussnahme darzustellen,
## diese Fälle können deshalb entfernt werden
schulen.num <- schulen.num[which(schulen.num$lehrkraefte > 0), ]
```
Der Text- und der numerische Datensatz können jetzt wieder zusammengesetzt werden.
Da aus dem numerischen Datensatz Fälle entfernt wurden, sind beide Datensätze nicht
mehr identisch lang. Ein Matching über die Indexvariablen in den beiden Datensätzen
erlaubt jedoch eine leichtes zusammmenführung:
```{r, eval=TRUE, echo=TRUE}
dim(schulen.text)[1] == dim(schulen.num)[1]
## Matching mittels der erstellten Indezes
schulen.text <- schulen.text[(as.numeric(schulen.text$idx.chr) %in% schulen.num$idx.num), ]
dim(schulen.text)[1] == dim(schulen.num)[1]
## Jetzt müssen die Datensätze nur noch richtig sortiert werden
## darauf können die Datensätze einfach verbunden werden
schulen.text <- schulen.text[order(as.numeric(schulen.text$idx.chr)), ]
schulen.num  <- schulen.num[order(schulen.num$idx.num), ]
schulen.nrw  <- as.data.frame(cbind(schulen.num, schulen.text))
## Check ob die Indezes tatsächlich identisch sind,
## falls nicht wird hier eine Fehlermeldung ausgegeben
stopifnot(as.numeric(schulen.nrw$idx.chr) == schulen.nrw$idx.num)
```

## Datenanalyse
Die Datenbereinigung nimmt oftmals wesentlich mehr Zeit in Anspruch als
die eigentliche Analyse. Bei diesem Datensatz war der Aufwand
überschaubar, da es sich hierbei amtliche Daten handelt, die Vorfeld
in den jeweiligen Ämtern bzw. Institutionen bearbeitet wurden.

Die wichtigste Frage bei OpenData-Tabellen wie diesen ist, ob relevante
Informationen vorhanden sind, die für ein Reporting in Frage kommen.
Die Relation von SuS zu den Lehrkräften wird als
ein Indikator zur Lehrkräfteverteilung herangezogen. Beide Informationen
sind in diesem Datensatz vorhanden. 

```{r}
schulen.nrw$lehr.distri <- schulen.nrw$schueler_innen/schulen.nrw$lehrkraefte
summary(schulen.nrw$lehr.distri)
```
Lehrkräfte in NRW haben in der betrachteten Zeitspanne durchschnittlich 12 SuS betreut.
Dreiviertel der Lehrkräfte waren hierbei für 14 oder weniger SuS zuständig.
Die komplette Verteilung des Betreuungsverhältnis lässt sich hierbei am
besten mit einem Histogramm visualisieren.


## Erstellen von Grafiken
```{r, eval=TRUE, echo=TRUE}
hist(schulen.nrw$lehr.distri
     , col='#000000'
     , border='white'
     , freq=FALSE
     , ylim=c(0,.15)
     , main='Lehrkräfte pro SuS in NRW'
     , xlab='')
lines(density(schulen.nrw$lehr.distri)
      ,  col='darkgrey') # Glättung des Histogramms durch Gauß-Kernel
```
Das Histogramm gibt ein allgemeinen Überblick
über das Betreuungsverhältnis im Betrachtungintervall.
Es wird erkennbar, dass die meisten SuS in NRW
von 10 bis 15 Lehrkräften betreut werden.

Einen informativeren Überblick kann die Aufteilung des
Datensatzes nach Schulform liefern. Hierfür wird
der Datensatz in disjunkte Partitionen unterteilt.
```{r, eval=TRUE}
schulen.nrw.schulform <- split(schulen.nrw, schulen.nrw$schulform_text)
length(schulen.nrw.schulform) ## Anzahl der Partitionen/Datensätze
## Plotten der Histogramme in der Konsole
##lapply(names(schulen.nrw.schulform),
##                                    function(x){
##                                    invisible(hist(schulen.nrw.schulform[[x]]$lehr.distri
##                                       , col='#000000'
##                                       , border='white'
##                                       , freq=FALSE
##                                       , ylim=c(0,.15)
##                                       , main=paste(x, 'Lehrkräfte pro SuS in NRW', sep='-')
##                                       , xlab=''))
##                                    lines(density(schulen.nrw.schulform[[x]]$lehr.distri)
##                                        ,  col='darkgrey')
##                                              }
##       )
```

```{r, echo=FALSE, eval=TRUE}
library(rvg)
library(officer)
```
## Erstellen der PowerPoint-Präsentation
Das **officer** und **rvg** Paket machen es nun möglich die Histogramme der verschiedenen
Partitionen direkt in eine PowerPoint-Präsi zu überführen.
```{r}
## Funktion zum schreiben der Historgramme 
histo <- function(x){hist(x
                          , col='#000000'
                          , border='white'
                          , freq=FALSE
                          , ylim=c(0,.3)
                          , xlab=NULL
                          , main=NULL
                          )
                      lines(density(x),
                            col='darkgrey')
                        }

doc <- read_pptx() # Erzeugen einer initialen PowerPoint-Folie; verwendung eines Master ist möglich
## Schleife für den pptx Output 
for(i in names(schulen.nrw.schulform) ){
    doc <- add_slide(doc, layout = "Title and Content", master = "Office Theme") ## Typ der PowerPointfolie festlegen
    doc <- ph_with_text(doc,  paste(i, 'Lehrkräfte pro SuS in NRW', sep='-'))    ## Folientitel erzeugen
    doc <- ph_with_vg(doc                                                        ## Folientitel verwenden um Vektorgrafik zu erzeugen
               , code = histo(schulen.nrw.schulform[[i]]$lehr.distri)            ## als Abbildung wird das jeweilige historgramm
               , type = "body")                                                  ## verwendet mit der vorher defniert funktion
    
}
print(doc, '/home/xanbono/Downloads/betreuung.pptx' ) ## Ausgabe der PPTX am angegebenem LOKALEM Speicherpfad

```
Ohne viel
Aufwand kann hiermit ein automatisiertes Reporting durchgeführt werden.
Je nach Variable ist sogar eine weitere Partitionierung möglich,
so dass noch differenziertere Auswertungen erfolgen können.
So wäre es möglich das Betreuungsverhältnis in den jeweiligen Regierungsbezirken
darzustellen.
Neben der Darstellung von Grafiken
lassen sich mit dem **officer** 
Paket auch die verschiedenste [Tabellen](https://davidgohel.github.io/officer/articles/offcran/tables.html)
erstellen. 

Das wichtigste bei diesem Workflow ist jedoch m.E. dass die beschriebenen Fallstricke,
vermieden werden. Ein Im/Export in MS-Office wird obsolet,
dies führt dazu, dass keine Daten mehr unterschlagen werden.
Darüber hinaus wird die Blackbox beim erstellen von PowerPoint-Präsentation
aufgebrochen, da die Erzeugung der Grafiken und Tabellen nun im R-Skript
dokumentiert wird. Der riesige Zeitgewinn der dadurch entsteht, da nun
viel weniger Zeit für das "Powerpoint-Engineering" aufgewendet ist ein
weiterer großer Pluspunkt der das arbeiten mit dem **officer** Paket
attraktiv macht.


### Addendum zur Reproduktion:
```{r,echo=FALSE, eval=TRUE}
sessionInfo()
```



