---
title: Verwendung des ReporteRs-Pakets
author: Alexander Balko
date: '2018-03-26'
slug: verwendung-des-reporters-pakets
categories:
  - R ReporteRs OpenData
tags:
  - R Pakete
---


Die Verwendung des "ReporteRs" Pakets ist für Anwender sinnvoll,
die ein Reporting erstellen an dessen Ende eine PowerPoint-Präsentation steht.
Gerade bei der Zusammenarbeit in mehreren Teams oder der Dokumentation bzw.
Berichterstattung für Einheiten auf Leitungsebene trifft diese Art von Verwendung häufig zu.

# Workflow
<!--more-->

Mein bisheriges Vorgehen in diesen Fällen war folgendermaßen:

  1. Datenwrangling, -management und -bereinigung in **R**
  2. Datenanalyse und Export der Ergebnisse als .csv oder .xls in **R**
  3. Erstellung von Grafiken bzw. Tabellen in Excel
  4. Import der Grafiken und Tabellen in PowerPoint 
  5. Erstellen der PowerPoint-Präsentation
  
Selbstverständlich kann Schritt drei auch in **R** erledigt werden.
Dieser Workflow ist jedoch meines Erachtens aus folgenden Gründen mit einigen
Mängeln versehen.

# Fallstricke

- Gerade beim copy/paste von langen Zahlenkolonnen schleichen sich immer wieder
  Fehler ein, da Bezüge falsch kopiert  oder Zeilen/Spalten übersehen werden
- Schritt 4 und 5 können als eine Art "Blackbox" für weitere Nutzer betrachtet werden,
  da das Vorgehen des Autors beim Erstellen der Grafiken und Präsentation nicht
  dokumentiert wird
- Daraus folgt, dass die Reproduzierbarkeit der Ergebnisse nicht gewährleistet wird

Ein Paket, welches Schritt 1 bis 5 in **R** durchführbar macht, würde die meisten
Fehler die sich aus den Fallstricken ergeben, vermeiden und ein
automatisiertes Reporting erlauben. Gleichzeitig wären die Ergebnisse
(je nach Verfügbarkeit der Daten) reproduzierbar und das Vorgehen des Autors dokumentiert.
Das R-Paket "ReporteRs" von Dave Gohel bietet diese Funktion und kann über CRAN bezogen werden:

```{r, echo=TRUE, eval=FALSE}
install.packages('ReporteRs')
library(ReporteRs)
```

Vom Datenmanagement bis hin zur Erstellung der PowerPoint-Präsentation ist nun der komplette
Workflow in **R** durchführbar. Die Umsetzung dieses Workflows soll exemplarisch
anhand der Schülerdaten aus NRW gezeigt werden.

## Datenmanagement und -bereinigung

Die Daten können unter folgendem Befehl geladen werden:

```{r, echo=TRUE, eval=TRUE}
schulen.nrw <- read.table('/home/alex/Downloads/OpenData_Eckdaten.csv'
                          , header=TRUE
                          , sep=';'
                          , stringsAsFactors=FALSE
                          , dec=','
                          , fileEncoding= 'WINDOWS-1252')
str(schulen.nrw)
```
Die Daten Erfassen die Anzahl der Schüler und Schülerinnen, Klassen, Lehrkräfte und die erteilten
Stunden aggregiert auf Kreisebene in NRW. Da in dieser Betrachtung nur öffentliche Schulen untersucht werden sollen, können die privaten Schulen aus dem Datensatz entfernt werden.
Gleichzeitig ist aus dem Listing vorher erkennbar, dass die Textvariablen des Datensatzes
unnötige Umbrüche und Leerstellen enthalten, diese sollten vor der Analyse entfernt werden:
```{r, echo=TRUE, eval=TRUE}
## Die Namen der Variablen einheitlich kleingedruckt:
names(schulen.nrw) <- tolower(names(schulen.nrw))
## ausschließen der Privatschulen
schulen.nrw <- schulen.nrw[!(schulen.nrw$rechtsform_text %in% 'privat'),]
## Entfernen der Variablen Rechtsform, da nun nur öffentliche Schulen im Datensatz sind
schulen.nrw <- schulen.nrw[!(names(schulen.nrw) %in% c('rechtsform', 'rechtsform_text'))]

## Erzeugen eines numerischen und eines text index um zu gewährleisten
## dass auch die richtigen Fälle am ende der bearbeitung geMacht werden
schulen.nrw$idx.chr <- as.character(seq(1,nrow(schulen.nrw),1))
schulen.nrw$idx.num <- seq(1,nrow(schulen.nrw),1)


## Ermitteln der Textvariablen und erstellen eines Datensatzes aus Textvariablen
schulen.text <- sapply(schulen.nrw, is.character)
schulen.text <- schulen.nrw[schulen.text %in% TRUE]
## entfernen von unnötigen leerstellen und Umbrüchen in den textvariablen
schulen.text <- sapply(schulen.text, function(x){
  x <- gsub("(?<=[\\s])\\s*|^\\s+|\\s+$", "",perl=TRUE, x)
  return(x)
})
schulen.text <- as.data.frame(schulen.text)
```

Nun müssen noch die numerischen Variablen kontrolliert werden:
```{r, eval=TRUE, echor=TRUE}
schulen.num <- sapply(schulen.nrw, is.numeric)
schulen.num <- schulen.nrw[schulen.num %in% TRUE]
apply(schulen.num , 2, summary)
```
Bei der Variable "lehrkräfte" scheint es Fälle zu geben an denen
0 Lehrkräfte tätig sind. Entweder ist das ein Fehler bei der Dateneingabe
oder es handelt sich um Schulen mit einer Sonderrolle.
Wenn die Anzahl dieser Fälle gering, sollten solche Fälle aus dem Datensatz
entfernt werden:
```{r, echo=TRUE, eval=TRUE}
## Anteil der Fälle mit 0 Lehrkräften
sum(schulen.num[schulen.num$lehrkraefte==0,]$schueler_innen)/sum(schulen.num$schueler_innen)
## Diese Merkmalsausprägung scheint die absolute Aussnahme darzustellen,
## diese Fälle können deshalb entfernt werden
schulen.num <- schulen.num[which(schulen.num$lehrkraefte > 0), ]
```
Der Text- und der numerische Datensatz können nun wieder zusammengesetzt werden.
Da aus dem numerischen Datensatz Fälle entfernt wurden, sind beide Datensätze nicht
mehr identisch lang. Ein Matching über die Indexvariablen in den beiden Datensätzen
erlaubt jedoch ein leichtes zusammmensetzten:
```{r, eval=TRUE, echo=TRUE}
dim(schulen.text)[1] == dim(schulen.num)[1]
## Matching mittels der erstellten Indezes
schulen.text <- schulen.text[(as.numeric(schulen.text$idx.chr) %in% schulen.num$idx.num), ]
dim(schulen.text)[1] == dim(schulen.num)[1]
## Jetzt müssen die Datensätze nur noch richtig sortiert werden
## darauf können die Datensätze einfach verbunden werden
schulen.text <- schulen.text[order(as.numeric(schulen.text$idx.chr)), ]
schulen.num  <- schulen.num[order(schulen.num$idx.num), ]
schulen.nrw  <- as.data.frame(cbind(schulen.num, schulen.text))
## Check ob die Indezes tatsächlich identisch sind,
## falls nicht wird hier eine Fehlermeldung ausgegeben
stopifnot(as.numeric(schulen.nrw$idx.chr) == schulen.nrw$idx.num)
```

## Datenanalyse
Die Datenbereinigung nimmt oftmals wesentlich mehr Zeit in Anspruch als
die eigentliche Analyse. Bei diesem Datensatz war der Aufwand jedoch
überschaubar, da es sich hierbei amtliche Daten handelt, die Vorfeld
in den jeweiligen Ämtern bzw. Institutionen bearbeitet werden.

Die wichtigste Frage bei OpenData-Tabellen wie diesen ist, ob relevante
Informationen vorhanden sind, die für ein Reporting in Frage kommen.
Die Relation von Schülerinnen und Schülern zu den Lehrkräften wird als
ein Indikator zur Lehrkräfteverteilung herangezogen. Beide Informationen
sind in diesem Datensatz vorhanden und können für ein Reporting genutzt:

```{r, eval=TRUE, echo=TRUE}
schulen.nrw$lehr.distri <- schulen.nrw$schueler_innen/schulen.nrw$lehrkraefte
summary(schulen.nrw$lehr.distri)
## Am besten lässt sich die Verteilung mit einem Historgrammm visualisieren.
hist(schulen.nrw$lehr.distri, col='#000000', border='white', freq=FALSE, ylim=c(0,.15))
lines(density(schulen.nrw$lehr.distri),  col='darkgrey')
```

